ACORDAO-COMPLETO-2431585

ACÓRDÃO 4590/2021 ATA 8/2021 - SEGUNDA CÂMARA

VISTOS, relatados e discutidos estes autos referentes à Tomada de Contas Especial instaurada pela Agência Nacional do Cinema (Ancine) em face da empresa Haeming Produções Cinematográficas Ltda. e do espólio de Augusto Nilton de Souza, ex-presidente da empresa, em razão da inexecução do projeto denominado "Stradivarius Haenming" e da impugnação total das despesas realizadas com os recursos captados sob as regras da Lei n.º 8.313/1991 e da Lei n.º 8.685/1993;
ACORDAM os Ministros do Tribunal de Contas da União, reunidos em Sessão da 2ª Câmara, ante as razões expostas pelo relator, em:
9.1. julgar irregulares as contas do espólio de Augusto Nilton de Sousa e da empresa Haeming Produções Cinematográficas Ltda., com fulcro no art. 1º, inciso I e no art. 16, inciso III, alíneas "b" e "c", da Lei n.º 8.443, de 16 de julho de 1992, c/c o art. 19 e o art. 23, inciso III, da mesma Lei, condenando-os, solidariamente, ao pagamento dos valores discriminados, fixando-lhes o prazo de 15 (quinze) dias, a contar da notificação, para comprovarem, perante o Tribunal, o recolhimento desses valores aos cofres do Fundo Nacional da Cultura, atualizados monetariamente e acrescidos dos juros de mora calculados a partir das datas indicadas até a data do recolhimento, abatendo-se os valores já devolvidos, na forma prevista na legislação em vigor, em especial a Lei n.º 8.313, de 1991, e a Lei n.º 8.685, de 1993 e regulamentos;
	VALOR ORIGINAL (R$) 
	DATA DA OCORRÊNCIA
	DÉBITO/CRÉDITO

	200.000,00
	10/9/1997
	D

	200.000,00
	13/1/1998
	D

	87.000,00
	30/1/1998
	D

	790.322,30
	21/10/2009
	C

	170.000,00
	30/12/1999
	D

	455.651,10
	11/12/2009
	C

9.2. aplicar à empresa Haeming Produções Cinematográficas Ltda.:
9.2.1. a multa referida no art. 57 da Lei n.º 8.443/92, no valor de R$ 14.000,00 (quatorze mil reais) , fixando-lhe o prazo de 15 (quinze) dias, a partir das notificações, para que comprove, perante o Tribunal, o recolhimento aos cofres do Tesouro Nacional, atualizada monetariamente desde a data deste acórdão até a data do efetivo recolhimento, se for paga após o vencimento, na forma da legislação em vigor;
9.2.2. a multa referida no art. 6º, § 1º, da Lei n.º 8.685, de 20 de julho de 1993, no valor de R$ 85.000,00 (oitenta e cinco mil reais) corrigidos a partir 30/12/1999 até a data do recolhimento, fixando-lhe o prazo de 15 (quinze) dias, a partir das notificações, para que comprove, perante o Tribunal, o recolhimento aos cofres do Fundo Nacional da Cultura, na forma da legislação em vigor.
9.3. autorizar, desde logo, nos termos do art. 28, inciso II, da Lei n.º 8.443/1992, a cobrança judicial da dívida caso não atendida a notificação;
9.4. autorizar também, desde logo, se requerido, com fundamento no art. 28, inciso I, da Lei n.º 8.443, de 1992 c/c o art. 217, §§ 1º e 2º do Regimento Interno, o parcelamento da dívida em até 36 (trinta e seis) parcelas, incidindo sobre cada parcela, corrigida monetariamente, os correspondentes acréscimos legais fixando-lhe o prazo de 15 (quinze) dias, a contar do recebimento da notificação, para comprovar perante o Tribunal o recolhimento da primeira parcela, e de 30 (trinta) dias, a contar da parcela anterior, para comprovar os recolhimentos das demais parcelas, devendo incidir sobre cada valor mensal, atualizado monetariamente, os juros de mora devidos, no caso do débito, na forma prevista na legislação em vigor, alertando o responsável que a falta de comprovação do recolhimento de qualquer parcela importará no vencimento antecipado do saldo devedor, nos termos do § 2º do art. 217 do Regimento Interno deste Tribunal;
9.5. enviar cópia desta deliberação à Secretaria Especial de Cultura e aos responsáveis; e
9.6. encaminhar cópia desta deliberação ao Procurador-Chefe da Procuradoria da República no Estado do Rio de Janeiro, nos termos do § 3º do art. 16 da Lei n.º 8.443/1992 c/c o § 7º do art. 209 do Regimento Interno do TCU, para adoção das medidas que entender cabíveis.

Tomada de contas especial instaurada pela Agência Nacional do Cinema (Ancine) em face da empresa Haeming Produções Cinematográficas Ltda. e do espólio do Sr. Augusto Nilton de Souza, ex-presidente da empresa, em razão da inexecução do projeto denominado Stradiva-rius Haenming e da impugnação total das despesas realizadas com os recursos captados sob as regras da Lei 8.313/1991 e da Lei 8.685/1993.

Segunda Câmara

Agência Nacional do Cinema.

3. Interessados/Responsáveis:
3.1. Responsáveis: Espólio de Augusto Nilton de Sousa (XXX.017.449-XX); Haeming Produções Cinematográficas Ltda. - ME (83.944.413/0001-51).

13.1. Ministros presentes: Bruno Dantas (Presidente), Augusto Nardes, Aroldo Cedraz (Relator) e Raimundo Carreiro.
13.2. Ministro-Substituto presente: André Luís de Carvalho.

AROLDO CEDRAZ

Adoto como parte integrante deste Telatório a instrução da Secretaria de Tomada de Contas Especial (Secex-TCE) , lançada à peça 117, a qual contou com a anuência de seu corpo dirigente (peças 118-119) :
"INTRODUÇÃO
Trata-se de tomada de contas especial instaurada pela Agência Nacional do Cinema (Ancine) em face da empresa Haeming Produções Cinematográficas Ltda. e do espólio do Sr. Augusto Nilton de Souza, ex-presidente da empresa, em razão da inexecução do projeto denominado "Stradivarius Haenming" e da impugnação total das despesas realizadas com os recursos captados sob as regras da Lei 8.313/1991 e da Lei 8.685/1993.
HISTÓRICO
2.	Em síntese, foram captados recursos na forma de doações ou patrocínios por intermédio do Programa Nacional de Apoio à Cultura. A vigência do projeto seria de 29/8/1995 a 31/12/1995 e, posteriormente, foi prorrogada até 31/12/2005. O valor das despesas planejadas era de R$ 2.586.404,00, sendo que a captação prevista era de R$ 1.580.570,00, parte sob as regras da Lei 8.685/1993, e outra parte, da Lei 8.313/1991. O montante efetivamente captado somou R$ 657.000,00, sendo R$ 170.000,00 captados através da Lei 8.685/1993 e R$ 487.000,00 por meio da Lei 8.313/1991 (item 4, da instrução de peça 7) . Abatido o valor já devolvido, a dívida somava a quantia de R$ 299.423,26, em valores de 12/6/2013 (peça 45, p. 1, item 1) .
3.	A Ancine concluiu pela inexequibilidade do projeto, após o prazo de captação de recursos ter sido prorrogado de um período inicial de quatro meses para um período de dez anos, considerando ainda a rescisão do contrato por parte de uma das patrocinadoras do evento. Assim, indeferiu o pedido de prorrogação feito pelos responsáveis para o exercício de 2006 e impugnou as despesas já realizadas. 
4.	Em suas alegações de defesa, os responsáveis consideraram que a Ancine teria contribuído para a inexequibilidade do projeto, além de ter prejudicado o exercício do seu direito à ampla defesa e ao contraditório, por não ter juntado todos os documentos da prestação de contas preliminar e por não ter examinado a prestação de contas apresentada e outros documentos.
5.	As defesas foram rejeitadas e as contas dos responsáveis foram julgadas irregulares, com imputação de débito solidário e aplicação de multas à empresa Haeming Produções Cinematográficas Ltda., conforme Acórdão 8623/2016-TCU-Segunda Câmara (peça 44) , com a redação retificada pelo Acórdão 9012/2016-TCU-Segunda Câmara (peça 52) :
9.1 julgar irregulares as contas do espólio do Sr. Augusto Nilton de Sousa e da empresa Haeming Produções Cinematográficas Ltda., com fulcro no art. 1º, inciso I, no art. 16, inciso III, alínea "b" e "c", da Lei n.º 8.443, de 16 de julho de 1992, c/c o art. 19 e o art. 23, inciso III, da mesma Lei, condenando-os, solidariamente, ao pagamento dos valores discriminados, fixando-lhes o prazo de 15 (quinze) dias, a contar da notificação, para comprovarem, perante o Tribunal, o recolhimento desses valores aos cofres do Fundo Nacional da Cultura, atualizados monetariamente e acrescidos dos juros de mora calculados a partir das datas indicadas até a data do recolhimento, abatendo-se o valor já devolvido, demonstrados, na forma prevista na legislação em vigor, em especial a Lei n.º 8.313, de 1991, e a Lei n.º 8.685, de 1993 e regulamentos;
	Valor (R$) 
	Data

	Débito
	Crédito
	
	200.000,00
		10/9/1997

	200.000,00
		13/1/1998

	87.000,00
		30/1/1998

		790.322,30
	21/10/2009

	170.000,00
		30/12/1999

		455.651,10
	11/12/2009

9.2 aplicar à empresa Haeming Produções Cinematográficas Ltda.:
9.2.1 a multa referida no art. 57 da Lei nº  8.443, de 16 de julho de 1992, no valor de R$ 20.000,00 (vinte mil reais) , fixando-lhe o prazo de 15 (quinze) dias, a partir das notificações, para que comprove, perante o Tribunal, o recolhimento aos cofres do Fundo Nacional da Cultura, atualizada monetariamente desde a data deste acórdão até a data do efetivo recolhimento, se for paga após o vencimento, na forma da legislação em vigor; 
9.2.2 a multa referida no art. 6º, § 1º, da Lei n.º 8.685, de 20 de julho de 1993, no valor de R$ 85.000,00 (oitenta e cinco mil reais) corrigidos a partir 30/12/1999 até a data do recolhimento, fixando-lhe o prazo de 15 (quinze) dias, a partir das notificações, para que comprove, perante o Tribunal, o recolhimento aos cofres do Tesouro Nacional, na forma da legislação em vigor;
9.3 autorizar, desde já, se requerido, o pagamento das dívidas mencionadas nos itens 9.1 e 9.2 em até 36 (tinta e seis) parcelas mensais consecutivas, nos termos do art. 26 da Lei n.º 8.443, de 1992, c/c o art. 217 do Regimento Interno, fixando-lhes o prazo de quinze dias, a contar do recebimento das notificações, para comprovarem perante o Tribunal o recolhimento da primeira parcela, e de trinta dias, a contar da parcela anterior, para comprovarem os recolhimentos das demais parcelas, devendo incidir sobre cada valor mensal, atualizado monetariamente, os juros de mora devidos, na forma prevista na legislação em vigor;
9.4 alertar os responsáveis de que a falta de comprovação do recolhimento de qualquer parcela importará o vencimento antecipado do saldo devedor, nos termos do § 2º do art. 217 do Regimento Interno deste Tribunal;
9.5 autorizar, desde logo, caso não seja atendida a notificação, nos termos do art. 28, inciso II, da Lei nº  8.443, de 1992, a cobrança judicial dos valores acima, na forma da legislação em vigor;
9.6 encaminhar cópia da deliberação, e também do relatório e do voto que a fundamentam, ao Procuradoria da República no Estado do Rio de Janeiro, nos termos do § 3º do art. 16 da Lei 8.443/1992, para adoção das medidas que entender cabíveis.
6.	O espólio de Augusto Nilton de Souza, representado pela inventariante Liliam Mazzuco de Sousa, ingressou com recurso de reconsideração (peça 66) contra sua condenação, objeto do Acórdão 8623/2016-TCU-Segunda Câmara. Ao analisar o recurso, o relator reconheceu em seu voto (peça 86) a boa-fé do responsável, resultando no acolhimento parcial do recurso de reconsideração e na seguinte deliberação emanada do Acórdão 4053/2018-TCU-Segunda Câmara (peça 85) :
9.1. conhecer, com fundamento nos arts. 32, inciso I, e 33 da Lei nº 8.443, de 16 de julho de 1992, do recurso de reconsideração interposto pelo espólio do Sr. Augusto Nilton de Sousa para, no mérito, dar-lhe provimento parcial, tornando insubsistente o Acórdão 8623/2016-TCU-Segunda Câmara; 
9.2. rejeitar, com fundamento nos arts. 12, §§ 1º e 2º, e 22, parágrafo único, da Lei nº 8.443, de 1992, c/c o art. 202, § 3º, do Regimento Interno, as alegações de defesa apresentadas pelo espólio do Sr. Augusto Nilton de Sousa e da empresa Haeming Produções Cinematográficas Ltda, fixando-lhes novo e improrrogável prazo de 15 (quinze) dias, a contar da ciência para que, solidariamente, efetuem e comprovem o recolhimento dos valores discriminados abaixo aos cofres do Fundo Nacional da Cultura, atualizados monetariamente a partir das datas indicadas até a data do recolhimento, abatendo-se os valores já devolvido, na forma da legislação em vigor:
	Valor (R$) 
	Data

	Débito
	Crédito
	
	200.000,00
		10/9/1997

	200.000,00
		13/1/1998

	87.000,00
		30/1/1998

		790.322,30
	21/10/2009

	170.000,00
		30/12/1999

		455.651,10
	11/12/2009

9.3. cientificar os responsáveis que a liquidação tempestiva do débito, atualizado monetariamente, saneará o processo e as respectivas contas poderão ser julgadas regulares com ressalvas, dando-se-lhes quitação, nos termos do § 2º do art. 12 da Lei nº 8.443/1992 c/c os §§ 3º e 4º do art. 202 do Regimento Interno deste Tribunal; 
9.4. autorizar, com amparo no art. 26 da Lei nº 8.443, de 1992, c/c o art. 217 do RI/TCU, o parcelamento do débito, em até 36 (trinta e seis) parcelas mensais e sucessivas, esclarecendo que a falta de pagamento de qualquer parcela importará no vencimento antecipado do saldo devedor, de acordo com o § 2º do art. 217 do RI/TCU; e 
9.5. dar ciência da presente deliberação ao Procurador-Chefe da República no Estado do Rio de Janeiro, ao recorrente e aos interessados.
7.	Irresignado, o espólio ingressou com outros dois embargos de declaração (peças 92 e 103) , ambos rejeitados pelos Acórdão 1650/2019-TCU-Segunda Câmara e 10.612/2019 - 2ª Câmara (peças 96 e 107) . Neste último, alertou-se o embargante que a oposição de novos embargos contra aquela deliberação não suspenderia o trânsito em julgado do Acórdão 4053/2018-TCU-Segunda Câmara.
8.	Notificado do teor do Acórdão 10612/2019-TCU-Segunda Câmara por meio do Ofício 13.023/2019 (peça 113) , efetivamente recebido em 9/12/2019, como atesta o aviso de recebimento de peça 115, e transcorrido o prazo fixado de 15 (quinze) dias, o espólio não efetuou o recolhimento da dívida atualizada monetariamente e sem incidência de juros, nos termos do Acórdão 4053/2018-TCU-Segunda Câmara. 
9.	Observa-se que ao declarar insubsistente o Acórdão 8623/2016-TCU-Segunda Câmara, o Acórdão 4053/2018-TCU-Segunda Câmara (peça 85) deixou de incluir as multas originalmente aplicadas à empresa Haeming Produções Cinematográficas Ltda. 
10.	No voto condutor do Acórdão 8623/2016-TCU-Segunda Câmara (peça 45) , o relator discorreu sobre a natureza da multa prevista na Lei 8.685/1993, reproduzindo trecho do voto orientador do Acórdão 1465/2008-TCU-Plenário, Rel. Min. Augusto Sherman, no qual resta evidente ser inafastável a aplicação da multa de 50%, estabelecida no art. 6º, § 1º, da Lei 8.685/1993, sobre os recursos captados. Por outro lado, referida multa teria natureza de cláusula penal, compondo assim o débito inicial, que deve ser acrescido com o valor da multa.
11.	Dessa forma, inserimos na proposta que ora apresentamos, a manutenção das multas anteriormente aplicadas à empresa, nos exatos termos do Acórdão 8623/2016-TCU-Segunda Câmara, todavia, deslocando o valor da multa de 50% sobre os recursos captados para o quadro dos débitos solidários entre a empresa e o espólio de Augusto Nilton de Sousa.
CONCLUSÃO
12.	Feitas as considerações anteriores e tendo em vista o não recolhimento da dívida, novo acórdão deve ser proferido, mantendo-se a condenação do espólio, desta feita com a incidências dos juros de mora devidos.
PROPOSTA DE ENCAMINHAMENTO
13.	Diante do exposto, submetem-se os autos à consideração superior, propondo-se a adoção das seguintes medidas:
a) 	com fundamento nos arts. 1º, inciso I, 16, inciso III, alínea "c", da Lei 8.443/1992 c/c os arts. 19 e 23, inciso III, da mesma Lei, e com arts. 1º, inciso I; 209, inciso III; 210 e 214, inciso III, do Regimento Interno, julgar irregulares as contas do espólio de Augusto Nilton de Sousa (CPF XXX.017.449-XX) e da empresa Haeming Produções Cinematográficas Ltda. (83.944.413/0001-51) , condenando-os, solidariamente, ao pagamento das quantias a seguir especificadas, com a fixação do prazo de quinze dias, a contar da notificação, para comprovarem, perante o Tribunal (art. 214, inciso III, alínea "a", do Regimento Interno) , o recolhimento da dívida aos cofres do Fundo Nacional da Cultura, atualizadas monetariamente e acrescidas dos juros de mora, calculados a partir das datas discriminadas, até a data do recolhimento, na forma prevista na legislação em vigor:	
	VALOR ORIGINAL (R$) 
	DATA DA OCORRÊNCIA
	DÉBITO/CRÉDITO

	200.000,00
	10/9/1997
	D

	200.000,00
	13/1/1998
	D

	87.000,00
	30/1/1998
	D

	790.322,30
	21/10/2009
	C

	170.000,00
	30/12/1999
	D

	85.000,00
	30/12/1999
	D

	455.651,10
	11/12/2009
	C

b)	aplicar à empresa Haeming Produções Cinematográficas Ltda. a multa referida no art. 57 da Lei nº 8.443/1992, fixando-lhe o prazo de 15 (quinze) dias, a partir das notificações, para que comprove, perante o Tribunal, o recolhimento aos cofres do Tesouro Nacional, atualizada monetariamente desde a data deste acórdão até a data do efetivo recolhimento, se for paga após o vencimento, na forma da legislação em vigor;
c) 	autorizar, desde logo, nos termos do art. 28, inciso II, da Lei 8.443/1992, a cobrança judicial da dívida caso não atendida a notificação;
d)	autorizar também, desde logo, se requerido, com fundamento no art. 28, inciso I, da Lei 8.443, de 1992 c/c o art. 217, §§ 1º e 2º do Regimento Interno, o parcelamento da dívida em até 36 parcelas, incidindo sobre cada parcela, corrigida monetariamente, os correspondentes acréscimos legais fixando-lhe o prazo de quinze dias, a contar do recebimento da notificação, para comprovar perante o Tribunal o recolhimento da primeira parcela, e de trinta dias, a contar da parcela anterior, para comprovar os recolhimentos das demais parcelas, devendo incidir sobre cada valor mensal, atualizado monetariamente, os juros de mora devidos, no caso do débito, na forma prevista na legislação em vigor, alertando o responsável que a falta de comprovação do recolhimento de qualquer parcela importará no vencimento antecipado do saldo devedor, nos termos do § 2º do art. 217 do Regimento Interno deste Tribunal;
e)	enviar cópia do Acórdão que vier a ser proferido à Secretaria Especial de Cultura e aos responsáveis, para ciência, informando-lhes que a deliberação, acompanhada do Relatório e Voto que a fundamentarem, estará disponível para consulta no endereço www.tcu.gov.br/acordaos, além de esclarecer que, caso requerido, o TCU poderá fornecer sem custos as correspondentes cópias, de forma impressa; e
f)	encaminhar cópia da deliberação, bem como do relatório e do voto que a fundamentarem, ao Procurador-Chefe da Procuradoria da República no Estado do Rio de Janeiro, nos termos do § 3º do art. 16 da Lei 8.443/1992 c/c o § 7º do art. 209 do Regimento Interno do TCU, para adoção das medidas que entender cabíveis."
2.	Em seu pronunciamento, o representante do Ministério Público de Contas que atua junto do TCU (MPTCU) divergiu parcialmente da proposta da Secex-TCE, o qual transcrevo no essencial (peça 121) :
"4. De minha parte, ponho-me de acordo com o encaminhamento proposto pela Secex-TCE, divergindo apenas quanto à forma de cobrança da multa prevista no art. 6º, parágrafo 1º, da Lei 8.685/1993.
5.	Por meio do Acórdão 8623/2016-TCU-Segunda Câmara (peça 44) , esta Corte julgou irregulares as contas da empresa Haeming Produções Cinematográficas Ltda. e do espólio do Sr. Augusto Nilton de Souza, condenando-os em débito e aplicando à primeira as multas previstas no art. 57 da Lei 8.443/92 e no art. 6º, parágrafo 1º, da Lei 8.685/1993. Não obstante, em sede de recurso de reconsideração, o Acórdão 4053/2018-TCU-Segunda Câmara tornou aquela deliberação insubsistente (peça 85) .
6.	A partir da análise do voto condutor do Acórdão 4053/2018-TCU-Segunda Câmara, verifica-se que não houve discordância quanto à existência de débito. Tão somente entendeu-se, diferentemente do acórdão anterior, estar configurada a boa-fé do responsável, o que ensejaria a abertura de novo prazo para recolhimento do débito corrigido monetariamente, sem incidência de juros de mora, conforme art. 202 do Regimento Interno do TCU (RITCU) (peça 86) .
7.	Sem embargo, não houve recolhimento da dívida, o que enseja o julgamento pela irregularidade das contas da empresa Haeming Produções Cinematográficas Ltda. e do espólio do Sr. Augusto Nilton de Souza, com sua condenação solidária em débito. Compartilho do entendimento da Secex-TCE de que cabe, ainda, a aplicação à empresa Haeming Produções Cinematográficas Ltda. da multa prevista no art. 57.
8.	Peço vênias, no entanto, para divergir quanto à forma de cobrança da multa de 50% prevista no art. 6º, parágrafo 1º, da Lei 8.685/1993 proposta pela unidade instrutiva. A Secex-TCE propõe o deslocamento do "valor da multa de 50% sobre os recursos captados para o quadro dos débitos solidários entre a empresa e o espólio de Augusto Nilton de Sousa", incluindo a parcela de R$ 85.000,00 entre os débitos que constam do item 13, alínea "a" de sua proposta de encaminhamento (peça 117, p. 4) .
9.	Em primeiro lugar, como assinalei no parecer de peça 43, entendo não caber a aplicação de multa a espólios ou a sucessores de gestores falecidos, em razão de seu caráter personalíssimo. Ademais, esse valor não constou da citação dirigida ao espólio do Sr. Augusto Nilton de Sousa (peça 32) , diferentemente do que ocorreu relativamente à citação encaminhada à empresa Haeming Produções Cinematográficas Ltda. (peça 23) .
10.	Em segundo lugar porque, a prevalecer a proposta da unidade técnica, incidiria sobre o valor da referida multa não apenas correção monetária, mas também juros de mora, o que, a meu ver, não encontra respaldo na lei que previu sua aplicação. Para maior clareza, reproduzo a seguir o disposto no art. 6º, caput e § 1º, da Lei 8.685/1993:
Art. 6º O não cumprimento do projeto a que se referem os arts. 1º, 3º e 5º desta lei e a não-efetivação do investimento ou a sua realização em desacordo com o estatuído implicam a devolução dos benefícios concedidos, acrescidos de correção monetária, juros e demais encargos previstos na legislação do imposto de renda.
§ 1º Sobre o débito corrigido incidirá multa de cinquenta por cento. (destacamos) 
11.	Como se observa, a Lei 8.685/1993 prevê como base de cálculo da multa de 50% o valor do débito corrigido monetariamente, o que não incluiria, s.m.j., o valor dos juros. Entendo que essa foi a interpretação deste Tribunal quando da prolação do Acórdão 1465/2008-TCU-Plenário. No voto condutor da citada deliberação, o ministro relator Augusto Sherman destacou:
42. Assim sendo, o montante a ser restituído deve ser calculado partindo-se dos valores originais, sobre os quais incidem a correção monetária e os juros de mora, conforme previsto no art. 19 da Lei 8.443/92. Sobre os valores originais corrigidos incide, ainda, a multa de 50%, de acordo com o art. 6º, § 1º, da Lei 8.685/1993. Dessa maneira, o valor total a ser devolvido é composto do valor original corrigido, acrescido dos juros de mora e da multa de 50% sobre o valor corrigido.
12.	Em face do relatado, considero que o valor relativo à multa prevista no art. 6º, caput e § 1º, da Lei 8.685/1993 deve ser aplicado exclusivamente à empresa Haeming Produções Cinematográficas Ltda. em item próprio, a exemplo do que ocorreu quando da prolação do Acórdão 8623/2016-TCU-Segunda Câmara (peça 44, p. 2, item 9.2.2) . 
13.	Diante do exposto, este membro do Ministério Público de Contas manifesta-se de acordo com o encaminhamento sugerido pela unidade técnica às peças 117-119, sem prejuízo de propor o ajuste relativo à multa prevista no art. 6º, caput e § 1º, da Lei 8.685/1993, detalhado no parágrafo anterior.
14.	Nessa linha, propõe a alteração da redação dos itens "a" e "b" da proposta de encaminhamento formulada pela Secex-TCE à peça 117, p. 4 - mantendo-se inalterados os demais itens -, nos seguintes termos:
a) julgar irregulares as contas do espólio do Sr. Augusto Nilton de Sousa e da empresa Haeming Produções Cinematográficas Ltda., com fulcro no art. 1º, inciso I e no art. 16, inciso III, alíneas "b" e "c", da Lei n.º 8.443, de 16 de julho de 1992, c/c o art. 19 e o art. 23, inciso III, da mesma Lei, condenando-os, solidariamente, ao pagamento dos valores discriminados, fixando-lhes o prazo de 15 (quinze) dias, a contar da notificação, para comprovarem, perante o Tribunal, o recolhimento desses valores aos cofres do Fundo Nacional da Cultura, atualizados monetariamente e acrescidos dos juros de mora calculados a partir das datas indicadas até a data do recolhimento, abatendo-se o valor já devolvido, demonstrados, na forma prevista na legislação em vigor, em especial a Lei n.º 8.313, de 1991, e a Lei n.º 8.685, de 1993 e regulamentos;
	Valor (R$) 
	Data

	Débito
	Crédito
	
	200.000,00
		10/9/1997

	200.000,00
		
	13/1/1998

	87.000,00
		30/1/1998

		790.322,30
	21/10/2009

	170.000,00
		30/12/1999

		455.651,10
	11/12/2009

b) aplicar à empresa Haeming Produções Cinematográficas Ltda.:
b.1) a multa referida no art. 57 da Lei nº  8.443/92, fixando-lhe o prazo de 15 (quinze) dias, a partir das notificações, para que comprove, perante o Tribunal, o recolhimento aos cofres do Tesouro Nacional, atualizada monetariamente desde a data deste acórdão até a data do efetivo recolhimento, se for paga após o vencimento, na forma da legislação em vigor; 
b.2) a multa referida no art. 6º, § 1º, da Lei n.º 8.685, de 20 de julho de 1993, no valor de R$ 85.000,00 (oitenta e cinco mil reais) corrigidos a partir 30/12/1999 até a data do recolhimento, fixando-lhe o prazo de 15 (quinze) dias, a partir das notificações, para que comprove, perante o Tribunal, o recolhimento aos cofres do Fundo Nacional da Cultura, na forma da legislação em vigor."
3.	À peça 120, a defesa do espólio de Augusto Nilton de Sousa argumenta no sentido da prescrição do dano, requerendo que " (..) a tese fixada no Recurso Extraordinário no 636.886 seja levada em consideração na apreciação dos Embargos de Declaração pendentes de julgamento, de modo que seja reconhecida a prescrição da pretensão de ressarcimento, uma vez que a Tomada de Contas Especial foi deflagrada sete anos depois do fim da execução do projeto."
	É o Relatório.

8.1. Roberta Zumblick Martins da Silva (52.614/OAB-DF) e outros, representando Augusto Nilton de Sousa.
8.2. Alexandre Haeming Zacchi (6.788/OAB-SC), representando Liliam Mazzuco de Sousa e Haeming Produções Cinematográficas Ltda. - ME.

Procurador Sergio Ricardo Costa Caribé.

TOMADA DE CONTAS ESPECIAL. LEI ROUANET. PROJETO "STRADIVARIUS HAENMING". IMPUGNAÇÃO DE DESPESAS. CONTAS IRREGULARES. DÉBITO. MULTA. INSUBSISTÊNCIA DO ACÓRDÃO 8.623/2016-TCU-2ª CÂMARA NO JULGAMENTO DO ACÓRDÃO 4.053/2018-TCU-2ª CÂMARA. RECONHECIMENTO DA BOA-FÉ. NOVO PRAZO PARA RECOLHIMENTO DO DÉBITO. AUSÊNCIA DE RECOLHIMENTO. CONTAS IRREGULARES. DÉBITO. MULTA DO ART. 6º, PARÁGRAFO 1º, DA LEI 8.685/1993 INAPLICÁVEL AO ESPÓLIO DO RESPONSÁVEL. MULTA DO ART. 57 DA LEI 8.443/1992. CIÊNCIA.

TOMADA DE CONTAS ESPECIAL (TCE)

Secretaria de Controle Externo de Tomada de Contas Especial (SecexTCE).

Trata-se de Tomada de Contas Especial (TCE) instaurada pela Agência Nacional do Cinema (Ancine) em desfavor da empresa Haeming Produções Cinematográficas Ltda. e do espólio de Augusto Nilton de Souza, seu ex-presidente, em razão da impugnação das despesas realizadas com recursos captados com base nas Leis 8.313/1991 e 8.685/1993 para a execução do projeto "Stradivarius Haenming". 
2.	Foram captados recursos na forma de doações ou patrocínios por intermédio do Programa Nacional de Apoio à Cultura. A vigência do projeto seria de 29/8/1995 a 31/12/1995 e, posteriormente, foi prorrogada até 31/12/2005. O valor das despesas planejadas era de R$ 2.586.404,00, sendo que a captação prevista era de R$ 1.580.570,00, parte sob as regras da Lei 8.685/1993, e outra parte, da Lei 8.313/1991. O montante efetivamente captado somou R$ 657.000,00, sendo R$ 170.000,00 captados através da Lei 8.685/1993 e R$ 487.000,00 por meio da Lei 8.313/1991 (peça 7, item 4) . 
3.	A Ancine concluiu pela inexequibilidade do projeto, após o prazo de captação de recursos ter sido prorrogado de um período inicial de quatro meses para um período de dez anos, considerando ainda a rescisão do contrato por parte de uma das patrocinadoras do evento. Assim, indeferiu o pedido de prorrogação feito pelos responsáveis para o exercício de 2006 e impugnou as despesas já realizadas. 
4.	Como historiado no relatório precedente, esta Corte, por meio do Acórdão 8623/2016-TCU-Segunda Câmara (rel. min. Raimundo Carreiro) , julgou irregulares as contas da empresa Haeming Produções Cinematográficas Ltda. e do espólio de Augusto Nilton de Souza, condenando-os em débito e aplicando à primeira as multas previstas no art. 57 da Lei 8.443/92 e no art. 6º, parágrafo 1º, da Lei 8.685/1993.
5.	Não obstante, em sede de recurso de reconsideração, o Acórdão 4053/2018-TCU-Segunda Câmara (rel. min. Augusto Nardes) tornou aquela deliberação insubsistente, ao mesmo tempo em que rejeitou as alegações de defesa apresentadas e, reconhecendo a boa-fé de Augusto Nilton de Souza, abriu novo prazo para o recolhimento do débito. Referida decisão foi mantida pelos Acórdãos 1.650/2019 e 10.612/2019, ambos da 2ª Câmara e de relatoria do Min. Augusto Nardes, em sede de embargos de declaração (peças 96 e 107) .
6.	Regularmente notificados, os responsáveis não efetuaram o recolhimento da dívida. Diante disso, a Secretaria de Tomada de Contas Especial (Secex-TCE) propôs, em pareceres uniformes, julgar irregulares as contas da empresa Haeming Produções Cinematográficas Ltda. e do espólio de Augusto Nilton de Souza, condenando-os solidariamente ao pagamento do débito apurado, incluindo nos valores a serem ressarcidos a multa de 50% sobre os recursos captados, prevista no art. 6º, parágrafo 1º, da Lei 8.685/1993. Propôs, ainda, a aplicação à empresa da multa prevista no art. 57 da Lei 8.443/1992.
7.	O representante do MPTCU apresentou proposta divergente, apenas quanto à forma de cobrança da multa prevista no art. 6º, parágrafo 1º, da Lei 8.685/1993. Entende o Parquet que, a exemplo do ocorrido quando da prolação do Acórdão 8623/2016-TCU-Segunda Câmara, aquela multa deve ser aplicada exclusivamente à empresa Haeming Produções Cinematográficas Ltda. em item próprio.
8.	Adoto como minhas próprias razões de decidir os exames que me precederam naquilo em que não conflitam e adicionalmente, a tese defendida pelo MPTCU, a qual acolho na íntegra.
9.	Não se discute o dano apurado, o qual restou evidenciado nos votos condutores do Acórdão 8623/2016-TCU-Segunda Câmara (rel. min. Raimundo Carreiro) , decisão condenatória original, bem como do Acórdão 4053/2018-TCU-Segunda Câmara (rel. min. Augusto Nardes) , em sede de recurso. Foi reconhecida, tão somente, a boa-fé do responsável, o que ensejou a abertura de novo prazo para recolhimento do débito corrigido monetariamente, sem incidência de juros de mora, conforme art. 202 do Regimento Interno do TCU (RITCU) , recolhimento que não foi realizado. Peço vênias para me apropriar de trechos das deliberações retromencionadas, a respeito do não afastamento das irregularidades que ensejaram o dano apurado:
	 (Voto condutor do Acórdão 8623/2016-TCU-Segunda Câmara, peça 45) 
6 Acolho as conclusões apresentadas unidade técnica com os reparos sugeridos pelo Ministério Público, tomando as conclusões alcançadas como razão para decidir. De fato, os responsáveis não lograram descaracterizar as irregularidades descritas nos autos. Vejamos. 
6.1 Os documentos que não foram juntados aos autos pela Ancine não aproveitariam aos responsáveis, em face do conjunto probatório consistente no sentido de que o projeto não foi concluído e de que os recursos foram utilizados sem a autorização da entidade.
6.2 Há evidências de que os responsáveis tomaram tempestivamente ciência de que a Ancine impugnou as despesas realizadas após a análise da prestação de contas.
6.3 Não há pareceres conclusivos favoráveis à prorrogação do prazo para conclusão do projeto relativos à última solicitação apresentada pela empresa.
6.4 A empresa não poderia ter utilizado os recursos para qualquer finalidade antes da autorização da Ancine. O início dessa utilização também estava condicionado à conclusão da fase de captação dos recursos. Assim, os gastos eventualmente realizados não podem ser aceitos.
6.5 A Ancine não pode ser responsabilizada pela inexecução do projeto, haja vista a ausência de evidências de que a entidade tenha deixado de tomar providências a seu cargo. Ao contrário, estendeu o prazo inicial de captação dos aproximados quatro meses iniciais para mais de dez anos. Inclusive, o parecer de auditoria da Uniaudi atestando a exequibilidade do projeto fora produzido em data posterior à análise do último pedido de prorrogação do prazo de captação dos recursos, sendo impossível que houvesse sido considerado.
6.6 Não houve arbitrariedade na conduta da Ancine ao bloquear as contas correntes do projeto e ao resgatar seus saldos. Uma vez que a utilização desses recursos estava prevista para ocorrer apenas após concluída a fase de captação, o que não houve, e que a empresa descumpriu tal regra, a medida era necessária para garantir os termos da autorização concedida.
 (Voto condutor do Acórdão 4053/2018-TCU-Segunda Câmara, peça 86) 
29. Assim, conquanto não logre elidir a responsabilidade relativa à não conclusão do longametragem, há que se reconhecer a boa-fé em relação à execução do projeto e à correspondente prestação de contas parcial, não existindo tampouco indícios de locupletamento pessoal com os recursos de incentivo utilizados.
10.	Pois bem. Não tendo sido quitada a dívida, devem ser julgadas irregulares as contas da empresa Haeming Produções Cinematográficas Ltda. e do espólio de Augusto Nilton de Souza, com sua condenação solidária em débito, cabendo ainda, a aplicação da multa prevista no art. 57 da Lei 8.443/1992 àquela empresa, a qual fixo em 10% do valor atualizado do dano.
11.	Quanto à  forma de cobrança da multa de 50% prevista no art. 6º, parágrafo 1º, da Lei 8.685/199, alinho-me à proposta do MPTCU, pois: (i) não cabe a aplicação de multa a espólios ou a sucessores de gestores falecidos, em razão de seu caráter personalíssimo; (ii) esse valor não constou da citação dirigida ao espólio de Augusto Nilton de Sousa (peça 32) e (iii) a prevalecer a proposta da unidade técnica, incidiria sobre o valor da referida multa não apenas correção monetária, mas também juros de mora, o que, a meu ver, não encontra respaldo na lei que previu sua aplicação, em linha com o que restou explicitado no Acórdão 1465/2008-TCU-Plenário (rel. min. subst. Augusto Sherman) .
12.	Assim, considero que o valor relativo à multa prevista no art. 6º, caput e § 1º, da Lei 8.685/1993 deve ser aplicado exclusivamente à empresa Haeming Produções Cinematográficas Ltda. em item próprio, a exemplo, aliás, do que ocorreu quando da prolação do Acórdão 8623/2016-TCU-Segunda Câmara.
13.	Por fim, com o intuito de afastar a alegação apresentada pelo espólio de Augusto Nilton de Souza à peça 120, lanço mão do seguinte entendimento esposado pelo eminente relator Ministro Benjamin Zymler no voto condutor do Acórdão 5236/2020-TCU-Primeira Câmara, ao qual me alinho, no sentido da imprescritibilidade das ações de ressarcimento:
12.	 Enfatizo que estou aplicando a jurisprudência atual desta Corte de Contas sobre a matéria, consolidada na Súmula 282, para a prescrição do débito apurado e, no que tange à eventual aplicação de sanções, no incidente de uniformização de jurisprudência apreciado pelo Acórdão 1441/2016-TCU-Plenário, que adotou o prazo geral de prescrição indicado no art. 205 do Código Civil. Não desconheço que recentemente o Supremo Tribunal Federal, no âmbito do RE 636886/AL, fixou o seguinte enunciado para o Tema 899: 'É prescritível a pretensão de ressarcimento ao erário fundada em decisão de Tribunal de Contas'. Não obstante essa respeitável decisão, ainda pairam diversas dúvidas sobre a matéria, pois é possível a conclusão de que a deliberação não tratou da prescrição do processo de controle externo levado a cabo perante o Tribunal de Contas da União, mas sim da prescrição intercorrente ocorrida durante a fase de execução do acórdão condenatório do Tribunal.
13.	 A decisão do STF versou sobre recurso extraordinário interposto pela União contra acórdão do Tribunal Regional Federal da 5ª Região que negou provimento a embargos de declaração opostos contra acórdão de sua lavra, assim ementado:
'EMENTA: TRIBUTÁRIO. PROCESSUAL CIVIL. EXECUÇÃO FISCAL. PROCESSO PARALISADO POR MAIS DE CINCO ANOS. PRESCRIÇÃO INTERCORRENTE. OCORRÊNCIA. 1. Para fins práticos, deve-se observar quando a Fazenda Pública foi intimada a providenciar o andamento do feito. Passados cinco anos sem diligências concretas, ocorre a prescrição intercorrente. Caso haja suspensão na forma do art. 40, da Lei n. 6.830/80, ocorre a extinção se o feito permanecer paralisado por mais de seis anos. 2. Na hipótese dos autos, houve o arquivamento sem baixa do processo em 12.08.1999 e até a data da sentença extintiva do feito em 05.06.2006, a Fazenda Nacional não apresentou nenhuma medida concreta quanto à localização do devedor ou de seus bens. Revela-se, portanto, inequívoca a ocorrência da prescrição intercorrente.'
14.	 No caso, a Fazenda Pública deixou a ação paralisada por mais de seis anos, o que ensejou a declaração de prescrição intercorrente no aludido caso concreto. Como se vê da leitura da ementa, a questão controversa em discussão naquela deliberação era unicamente a prescrição intercorrente ocorrida durante a fase de execução do acórdão condenatório do Tribunal.
15.	 Com base nessa possível interpretação, a matéria decidida no aludido feito não teria nenhuma repercussão de ordem prática e jurídica na presente tomada de contas especial, cujo título executivo extrajudicial ainda não se formou. Caso a AGU, na execução de eventual decisão condenatória proferida neste feito, deixe de adotar as medidas pertinentes dentro do prazo de cinco anos, aí sim haverá a aplicação da tese emanada no RE 636886, com o reconhecimento da prescrição intercorrente da ação de ressarcimento ao erário fundada em decisão de Tribunal de Contas (a ação de execução fiscal) , pela hipotética inação da Fazenda Pública.
16.	 Ainda que se interprete que a decisão do STF seja também aplicável à tramitação do processo de controle externo no âmbito do TCU, exsurgem outras diversas questões fundamentais para que esta Corte de Contas estabeleça novo tratamento acerca da prescrição do débito e da pretensão punitiva, em particular qual seria o dies a quo  (data de ocorrência do fato irregular ou data do seu conhecimento pelo TCU) e as hipóteses de interrupção da prescrição.
17.	 Diante de todas as dúvidas ainda existentes sobre a decisão do STF no âmbito do RE 636886, opto por aplicar ao caso em exame a jurisprudência do TCU então existente, que se fundamenta no art. 37, § 5º, da Constituição Federal, no que tange ao ressarcimento do prejuízo, e no art. 205 da Lei 10.406/2002 (Código Civil) , no que se refere à pretensão punitiva."
	Ante o exposto, VOTO para que seja adotada a minuta de acórdão que ora trago ao exame deste Colegiado.
TCU, Sala das Sessões Ministro Luciano Brandão Alves de Souza, em tagDataSessao.
AROLDO CEDRAZ 
Relator